【裁判字號】    97,台上,989
【裁判日期】    970307
【裁判案由】    違反貪污治罪條例等罪
【裁判全文】
最高法院刑事判決              九十七年度台上字第九八九號
上   訴   人  台灣高等法院台中分院檢察署檢察官
上訴人即被告  甲○○
                      段726號
              乙○○
                      284巷54號
                      段1280號
共        同
選 任辯護 人  張柏山律師
上列上訴人等因被告等違反貪污治罪條例等罪案件，不服台灣高
等法院台中分院中華民國九十六年五月十五日第二審更審判決（
九十五年度上更(二)字第二四八號，起訴案號：台灣南投地方法院
檢察署八十九年度偵字第二七六六、二九二六、三二０九、三二
一一、三二一九、三三四二號），提起上訴，本院判決如下：
    主  文
原判決關於甲○○行賄罪及乙○○部分撤銷，發回台灣高等法院
台中分院。
其他上訴駁回。
    理  由
一、撤銷發回部分（即甲○○行賄罪及乙○○部分）
本件原判決認定：上訴人即被告乙○○係受僱南投縣政府環保局
擔任約僱稽查員，負責南投縣醫療廢棄物稽查、鼓勵公民營代清
除處理機構管理、稽查等業務，為依據法令從事公務之人員。詎
乙○○於民國八十八年九月分九二一集集大地震後與上訴人即被
告甲○○熟識，明知甲○○所負責經營之誼閤企業有限公司（下
稱誼閣公司），並未取得有害事業廢棄物清除之許可證，依法不
得從事醫療廢棄物之清除等相關工作，且明知從事醫療廢棄物有
關清除之車輛，除應檢具車籍相關資料向主管機關申請核准外，
清除車輛亦需標示機構之名稱、電話號碼及區別有害事業廢棄物
特性之標誌等外，另亦應與「有害事業廢棄物廠外紀錄遞送聯單
（下稱六聯單）」Ｄ欄即「清除機構保證」之清除車號相符，始
可從事有害事業廢棄物之清除工作。惟自八十八年十二月間，甲
○○另行成立誼銘環保技術有限公司（下稱誼銘公司）後，為求
清除廢棄物之工作順利，不被取締，竟與乙○○達成共識，除允
諾乙○○以其妻何清惠、姊姊劉素雲名義各投資誼銘公司新台幣
（下同）二十五萬元、十五萬元外，另由甲○○以顧問費名義，
每個月支付二萬元賄賂乙○○，藉以換取乙○○對於甲○○非法
從事醫療廢棄物清除之不為依法取締告發、處分。誼銘公司嗣自
八十九年四月開始營運，甲○○遂基於概括犯意，自八十九年五
月分起（即五月分支付四月分之顧問費），按月支付賄款予乙○
○。而乙○○亦基於收受賄款之概括犯意，為避免收取賄款遭人
發現，遂委請不知情之妻何清惠以其名義，於八十九年五月十日
向華南銀行南投分行開立帳戶（帳號：000－00－000000－0），
嗣即由甲○○分別於八十九年五月十日、七月十日以轉帳存款之
方式，各匯入二萬零五百元至何清惠之前揭帳戶內，另甲○○之
妻黃媃媃於八十九年六月九日交付一紙二萬零五百元之支票予何
清惠，由何清惠存入乙○○之台灣中小企業銀行竹山分行（帳號
00000000000 ）之帳戶內；總計自八十九年五月分起至七月分止
，除其中一千五百元係甲○○補貼何清惠加入誼銘公司為股東，
每月五百元之電話費及油費，並非賄款外，其餘六萬元則係每月
二萬元給予乙○○所謂「顧問費」之賄款，乙○○因收取上開賄
賂後，竟對甲○○之違規、不法事項，予以包庇而未予查核、告
發、處分。其包庇方式即於嘉德技術開發股份有限公司（下稱嘉
德公司）苗栗處理場因遭民眾圍場抗爭，而於八十九年六月十五
日，停止處理南投縣市醫療院所醫療廢棄物之焚化處理工作後。
乙○○在抽查甲○○所負責清運之泰安牙醫診所、育全牙醫診所
、南投縣魚池衛生所、李耳鼻咽喉科診所、南投縣草屯鎮衛生所
、勝美牙醫診所、保和牙醫診所、平安診所、王文卿小兒科診所
、炎德診所、劉牙醫診所、安泰診所、霧社牙醫診所、林五將診
所、呂外婦科診所、得安診所、沈仁諒診所、春臨診所、哲煌內
兒科診所、仁濟診所、漢啟內小兒科診所、葉婦產科診所、長榮
診所、簡診所、民生診所、名間鄉衛生所、陳重光耳鼻喉科診所
、南投縣衛生局等與嘉德公司簽約之南投縣醫療院所，於八十九
年六月二十日起至同年六月二十三日止之六聯單時，其上之處理
機構欄內仍蓋用嘉德公司苗栗處理場印章，且Ｂ欄（即廢棄物描
述）之（３）數量（公斤）之記載均偽填零點一或零點二公斤，
或Ｅ欄（即處理機構欄）之處理日期未填寫或僅記載年月，藉以
逃避環保機關對於嘉德公司所許可之日處理量，而此嚴重疏失，
乙○○於查核該六聯單或稽查醫療院所之際，均視而不見、予以
包庇。直至八十九年八月八日查獲日止，均未見乙○○對於此部
分之違規行為，予以告發或處分等情。因而撤銷第一審關於諭知
甲○○被訴行賄及乙○○無罪部分之判決，改判論甲○○以連續
對於依據法令從事公務之人員，關於違背職務之行為，交付賄賂
罪，處有期徒刑壹年貳月，褫奪公權貳年；論乙○○以連續依據
法令從事公務之人員，對於違背職務之行為，收受賄賂罪，處有
期徒刑拾年貳月，褫奪公權五年，並為相關從刑之宣告。固非無
見。
惟查：（一）本件檢察官係以：八十八年十二月間，甲○○另行
成立誼銘公司，允諾乙○○以其妻何清惠、姊姊劉素雲名義各投
資二十五萬元、十五萬元，以「插乾股」之方式投資該公司，藉
以按月收取變相賄賂即顧問費二萬零五百元等情，提起公訴，有
起訴書在卷可稽（見起訴書第八頁第五至八行）。原判決認定：
乙○○以其妻何清惠、姊姊劉素雲名義「出資」二十五萬、十五
萬元投資該公司；並認連續三次給予乙○○之二萬零五百元中之
一千五百元係甲○○補貼何清惠加入誼銘公司為股東，每月五百
元之電話費及油費，並非賄款外，賄款僅六萬元等情（原判決第
三頁第七至九行、倒數第六至九行）。即認乙○○確有出資二十
五萬元、十五萬元，而非「乾股」，與起訴書為不同之認定，然
並未說明其憑以認定之理由；且如所認無訛，則就收受賄款超過
六萬元部分，亦未說明不構成犯罪，應不另為無罪諭知之理由，
有已受請求之事項未予判決及判決不備理由之違背法令。另依卷
內資料，原判決所認乙○○出資之情形，亦核與其於九十五年九
月十九日答辯狀所附宜銘公司各股東入股明細說明所載：「何清
惠三十萬元、劉素雲十萬元」；或與該說明末附註「何清惠、劉
素雲入股現金合計三十萬元」等節（原審卷(一)第一一一頁），有
所出入，究實情如何？原審未說明取捨認定之理由，亦有判決不
備理由之違法。（二）檢察官起訴書所載，乙○○對包庇甲○○
之違規不法行為，除原判決所認之上揭事實外，並有：(1)、自八
十八年十一月間起，甲○○原填寫申報之六聯單，其中Ｄ欄即「
清除機構保證」之清除車輛，原經登記為車牌號碼ＣＲ－二四四
六號，然因甲○○與嘉德公司之車輛租期屆滿，遂由嘉德公司收
回，甲○○乃另行使用車牌號碼ＤＶ－六九四三號、ＨＶ－九七
九六號等未經向環保機關申請登記之車輛，充作清除感染性醫療
廢棄物之車輛，然甲○○於「清除機構保證」之清除車輛欄仍載
為車牌號碼ＣＲ－二四四六號，直至八十九年八月八日查獲日止
，此期間長達將近一年之時間，乙○○竟對此部分，均未予以查
核、處分，嚴重影響環保機關對於感染性醫療廢棄物清除車輛之
控管。(2)、甲○○於如上述自八十七年五月分起，即在張崑霖所
有前揭土地上，業已實施長達一、二年之違法轉運處理（即任意
開啟、壓縮、裝桶），亦未見乙○○於歷次之查核中有所告發、
處分等情（起訴書第六頁第一行至第七頁第七行、第八頁第二至
四行）。原判決對此部分未置一詞，有已受請求之事項未予判決
之違背法令。（三）判決所載之事實及理由相互牴觸者，或判決
之理由前後不相一致者，均屬判決所載理由矛盾，依刑事訴訟法
第三百七十九條第十四款之規定，其判決當然為違背法令。原判
決事實認定：乙○○因收受甲○○之賄賂，而在抽查甲○○所負
責清運之醫療院所，於八十九年六月二十日起至同年六月二十三
日止之六聯單上，對其嚴重疏失竟視而不見，予以包庇等情；然
判決理由內說明：行政院環境保護署針對嘉德公司八十九年四、
五、六、七等月之六聯單予以抽查，竟發現高達一千一百八十九
張之六聯單不符合規定，另抽查比對嘉德公司日工作紀錄表及六
聯單（一、四聯），亦發現嘉德公司所記載之處理量與實際清運
數量之誤差竟從零點八公斤至三千六百四十六公斤不等，然此嚴
重違反規定之情事，乙○○亦均視而不見等旨（原判決第十五頁
倒數第二至十一行）。又認乙○○抽查之範圍不僅為八十九年六
月二十日至同月二十三日期間。其事實之認定與理由之說明即有
不符，有判決理由矛盾之違背法令。（四）有罪之判決書，對於
被告有利之證據不予採納者，應記載其理由，為刑事訴訟法第三
百十條第二款所明定，故有罪判決對於被告有利之證據，如不加
以採納，必須說明其不予採納之理由，否則即有判決不備理由之
違法。原判決於理由內說明：誼銘公司已於八十九年一月間成立
，若果甲○○確因乙○○代為撰寫計畫書，即「第一類乙級廢棄
物清除機構清除許可申請計畫書、第一類乙級廢棄物清除機構清
除許可變更申請計畫書、第二類廢棄物清除機構清除許可申請計
畫書」共三冊，各十五本，而給予報酬，依計畫書製作完成之日
期，分別為八十九年元月、八十九年四月及八十九年六月，則甲
○○應於八十九年一月間製作完成時即給予第一次報酬，而非遲
至八十九年五至七月才分期交付。經向相關縣市政府環境保護局
調取誼銘公司申請設立時檢送之上開計畫書，固確有上開三本計
畫書屬實，然並無從證明該三本計畫書即是出自乙○○所代為撰
寫之文件等旨（原判決第十二頁倒數第五行至第十三頁第八行）
，資為不利於上訴人之認定。然依卷內資料，乙○○於原審更一
審陳稱：我幫被告甲○○撰寫計畫書，我共寫了三冊，所以他給
我三筆工本費。計畫書我在南投地檢署偵查時就已經提出而查扣
在案。當時檢察官也有到我家搜索並將我電腦主機、磁片扣案，
電腦磁片裡面有我的計畫書，但後來有退還給我等語（原審更(一)
審卷第一宗第九十五頁）。而檢察官於八十九年八月十四日搜索
乙○○之住處時，確有扣押磁碟片八片及電腦主機一台，惟嗣分
別於同年九月六日及十月十三日發還乙○○之妻何清惠，有搜索
扣押筆錄及扣押物品目錄表在卷可稽（八十九年度他字第六五四
號卷第十四、十五頁）。則乙○○上開所陳究否屬實？該扣押之
電腦主機或磁碟片內有無上開計畫書檔案？如若肯定，即於被告
等二人有利，自有詳查釐清之必要，原審未予查究明白，遽行判
決，有調查職責未盡之違背法令。檢察官及被告上訴意旨執以指
摘，尚非全無理由，應認原決關於甲○○行賄罪及乙○○部分，
仍有撤銷發回之原因。
二、上訴駁回部分（即甲○○違反廢棄物清理法部分）
按刑事訴訟法第三百七十七條規定，上訴於第三審法院，非以判
決違背法令為理由，不得為之。是提起第三審上訴，應以原判決
違背法令為理由，係屬法定要件。如果上訴理由書狀並未依據卷
內訴訟資料，具體指摘原判決不適用何種法則或如何適用不當，
或所指摘原判決違法情事，顯與法律規定得為第三審上訴理由之
違法情形，不相適合時，均應認其上訴為違背法律上之程式，予
以駁回。本件原判決撤銷第一審關於甲○○違反廢棄物清理法部
分之科刑判決，改判論上訴人即被告甲○○以共同未依規定領有
廢棄物清除許可文件，從事廢棄物清除罪，處有期徒刑壹年陸月
。係依憑被告甲○○之部分自白（供承：其負責經營之誼閤公司
與嘉德公司間有清除醫療廢棄物勞務委託按件計酬之往來關係，
其係誼閣公司之負責人，及其與已定讞之被告李仰宗、劉松保有
如原判決事實一所載之自八十八年七月十六日起為清除醫療廢棄
物之事實不諱），李仰宗、劉松保之供陳（陳稱：有與甲○○共
同為如原判決事實一所認定之清除醫療廢棄物之行為等語），其
三人所陳，核與證人張崑霖、洪勇義證述相符，並有台北市稅捐
稽徵處九十一年五月十七日北市稽核丙字第09162672900號函（
載以：李仰宗、劉松保自八十七年間起即屬誼閤公司所僱用之員
工，均向誼閤公司支領薪資），行政院環境保護署八十九年八月
八日督察工作紀錄一紙、查扣物品明細清單（含油壓壓縮機一台
、六聯單、未依規定登記之清運車輛二部等物，均分別交由被告
甲○○等人保管中）、車牌號碼ＤＶ－六九四三、ＨＶ－九七九
六等號箱型車之行車執照影本二紙、誼銘公司之經濟部公司執照
及營利事業登記證、第一類乙級廢棄物清除許可證等影本各一紙
、車牌號碼ＤＶ－六九四三號之車輛租賃契約書一份、土地權狀
二紙、地籍圖謄本一份、八十九年八月八日查獲現場照片八張、
八十九年八月九日現場蒐證相片八張、違法堆置七十五桶鐵桶之
現場簡圖及相片十六張、行政院環境保護署八十九年八月十六日
督察工作紀錄、感染性醫療廢棄物清冊一份、土地所有權狀及地
籍圖謄本等件附卷可佐等證據資料，而為論斷，已敘明其所憑之
證據及認定之理由。並以甲○○辯稱：伊係為嘉德公司從事勞務
代工，向嘉德公司收取勞務報酬，雖伊以誼閤公司發票向嘉德公
司請款，惟伊與司機李仰宗、劉松保在執行職務時，均在嘉德公
司控管之下，與嘉德公司其他員工執行職務之情形無異，實質上
為嘉德公司員工，為嘉德公司從事勞務行為，所為清除廢棄物，
應無違反廢棄物清理法之規定云云，為無足採；謝聖嫄於原審之
證述，無從證明被告與嘉德公司間有何從屬關係，已依調查所得
之證據資料，在理由內詳加指駁；並說明：依法令，感染性事業
廢棄物清除機構經營廢棄物清除業務時，原則上均應自行清除，
除非為因應停工、停業及撤證處分等之緊急情況時，始准予應變
委由其他清除機構清除，且僅限於委託「合格」之清除機構於許
可量及範圍內進行清除。被告始終無法提出八十八年以後為嘉德
公司清運廢棄物期間之所得扣繳憑單。本件應認嘉德公司係委託
誼閤公司從事其經主管機關許可之清除廢棄物業務。再依卷附行
政院環境保護署九十一年五月二十七日環署廢字第0910032345號
函附之截至八十九年八月一日止取得第一類甲級感染性醫療廢棄
物清除許可證之清除機構名單中，並無誼閤公司，是誼閤公司並
未領有醫療廢棄物清除許可文件，其既未領有醫療廢棄物清除許
可文件，卻仍受嘉德公司委託，從事醫療廢棄物之清除工作，即
非單純勞務委託關係而已之理由。從形式上觀察，原判決關於此
部分並無足以影響判決結果之違背法令情形存在。甲○○此部分
上訴意旨略稱：嘉德公司內部單位南投營業所成立於八十六年九
月間，被告自八十六年九月至八十七年五月擔任南投營業所之司
機，為嘉德公司實際執行清除廢棄物工作，此有八十六、八十七
年的所得扣繳憑單為證。八十七年五月以後被告接替黃克典南投
營業所所長職位，綜理嘉德公司於南投地區之全部業務。李仰宗
、劉松保二人，實際上均係嘉德公司僱用之司機，執行清除廢棄
物業務時，係在嘉德公司控管之下。誼閣公司之成立只是為了簡
化各項行政作業程序所做的權宜措施，事實上誼閣公司從未對南
投縣市醫療院所收取費用，亦無對南投縣市醫療院所為任何營業
行為。以上依謝聖嫄之證陳，亦足以證明。原判決對有利於被告
之證據未說明不採之理由，有判決不備理由之違法等語。惟查：
採證認事，係事實審法院之職權，其對證據證明力所為之判斷，
如未違背經驗法則與論理法則，復已敘述其憑以判斷之心證理由
，即不能任意指為違法。原判決就其依憑調查所得之證據資料，
認定：被告甲○○未領有許可文件，從事廢棄物清除之犯罪事實
，已明確認定，詳細記載，並敘明本件係嘉德公司委託誼閣公司
為醫療廢棄物之清除，被告並非嘉德公司所僱用之人及其得心證
之理由。所為之論斷，核與證據法則並無違背，尚無適用法則不
當，或判決不備理由之違法情形；又原判決已於理由內說明公訴
意旨以：被告甲○○在八十八年七月十五日以前所為清除廢棄物
之行為，因行為時之廢棄物清理法僅有行政罰之規定，依罪刑法
定之原則，不構成犯罪，而不另為無罪之諭知。上訴意旨猶執其
於八十六年九月至八十七年五月擔任嘉德公司司機，有八十六、
八十七年所得扣繳憑單為證云云，執以指摘，自屬無稽，難認係
第三審上訴之適法理由。其他上訴意旨無非就原審採證認事職權
之適法行使，或仍持已為原判決指駁之陳詞再事爭辯，或就同一
證據資料為相異之評價，全憑己見，漫事爭執，亦難認已符合首
揭法定第三審上訴之要件。其此部分上訴為違背法律上之程式，
應予駁回。又本件此部分為程序判決，自無從就被告所為是否合
於中華民國九十六年罪犯減刑條例予以審酌，本件如合於減刑要
件，得由檢察官或被告另行聲請裁定，併予敘明。
據上論結，應依刑事訴訟法第三百九十七條、第四百零一條、三
百九十五條前段，判決如主文。
中    華    民    國  九十七  年    三    月    七    日
                      最高法院刑事第四庭
                          審判長法官  林  增  福
                                法官  張  清  埤
                                法官  陳  世  雄
                                法官  蔡  國  在
                                法官  郭  毓  洲
      本件正本證明與原本無異
                                      書  記  官
中    華    民    國  九十七  年    三    月   十一   日
                                                  Ａ


司法院資訊處製作；財團法人民間司法改革基金會備份。
